臺灣臺中地方法院民事判決　九十二年度訴字第三二五九號
　　原　　　告　　丁○○
　　訴訟代理人　　張豐守律師
　　複　代理人　　張右人律師
　　　　　　　　　張淑琪律師
　　被　　　告　　甲○○
　　法定代理人　　丙○○
　　被　　　告　　致知興業有限公司
　　法定代理人　　丙○○
　　訴訟代理人　　乙○○
右當事人間請求清償借款等事件，本院於民國九十三年七月二十二日言詞辯論終結，
判決如左：
    主      文
被告甲○○應給付原告新臺幣壹佰萬元，及自民國九十二年九月五日起至清償日止，
按週年利率百分之五計算之利息。
確認原告對於被告佑宇興業有限公司所有坐落台中縣潭子鄉○○路○段湳底巷四之五
號、建號為台中縣潭子鄉○○段一一四九號之建物中如附表所示編號壹至肆拾捌、伍
拾玖至壹佰共玖拾個五湖園追思寶塔塔位及被告致知興業有限公司所有坐落台中縣潭
子鄉○○路○段湳底巷四之七號、建號為台中縣潭子鄉○○段一一八一號之建物中如
附表所示編號肆拾玖至伍拾捌號共拾個五湖園追思寶塔塔位之權利質權存在。
原告其餘之訴駁回。
訴訟費用由被告甲○○負擔百分之五十，由被告佑宇興業有限公司負擔百分之四十五
，餘由被告致知興業有限公司負擔。
本判決第一項，於原告以新台幣參拾參萬參仟元為被告甲○○供擔保後，得為假執行
。
原告其餘假執行之聲請駁回。
    事實及理由
甲、程序方面
壹、按言詞辯論期日，當事人之一造不到場者，得依到場當事人之聲請，由其一造辯
    論而為判決，民事訴訟法第三百八十五條第一項前段定有明文。
貳、查被告甲○○經合法通知，而未於言詞辯論期日到場，且核無民事訴訟法第三百
    八十六條各款所列情形，爰依原告之聲請，由其一造辯論而為判決。
乙、實體方面
壹、原告主張：一、被告甲○○於民國（下同）九十一年九月五日，向原告借款新台
    幣（下同）一百萬元，約定借款期限為自九十一年九月五日起至九十二年九月四
    日止，即借款一年後清償，原告如數交付前開借款後，被告甲○○並交付訴外人
    黃美甄所簽發而由其背書之支票二張與原告。詎前開清償期屆至，被告甲○○未
    依約清償，前開支票經提示亦均不獲付款。二、又被告甲○○於前開借款時，另
    以其對被告佑宇興業有限公司（以下簡稱為佑宇公司）所有坐落台中縣潭子鄉○
    ○路○段湳底巷四之五號、建號為台中縣潭子鄉○○段一一四九號之建物中如附
    表所示編號一至四十八、五十九至一百共九十個「五湖園追思寶塔」塔位及被告
    致知興業有限公司（以下簡稱為致知公司）所有坐落台中縣潭子鄉○○路○段湳
    底巷四之七號、建號為台中縣潭子鄉○○段一一八一號之建物中如附表所示編號
    四十九至五十八號共十個「五湖園追思寶塔」塔位之永久使用權，設定權利質權
    予原告，以擔保前開借款，並約定被告甲○○如未清償前開借款，即得由原告出
    售前開塔位之權利以取償，被告甲○○並交付前開塔位權狀原本與原告收執。詎
    被告甲○○未依約清償前開借款後，原告持前開塔位權狀至被告佑宇公司、致知
    公司處主張權利時，竟遭否認，致原告前開權利質權之存否不明確，私法上地位
    有受侵害之危險，且得以確認判決除去，為此，對被告佑宇公司、致知公司提起
    確認前開權利質權存在之訴訟，並依消費借貸契約之法律關係，請求被告甲○○
    如數清償前開借款。三、對被告佑宇公司、致知公司抗辯之陳述：（一）被告甲
    ○○向原告借款之前開事實業據證人蔡鳳雀、黃美甄證實，復有付款人玉山商業
    銀行大墩分行、發票人黃美甄、由甲○○背書之支票影本二紙與本院九十二年度
    促字第八七七一號支付命令確定證明書影本各一份、借款抵押契約書、原告之存
    摺影本附卷足憑。（二）占有人於占有物上，行使之權利，推定其適法有此權利
    ，民法第九百零四條第九百四十三條定有明文，此為占有權利之推定。查被告甲
    ○○向原告借款一百萬元，並交付系爭塔位權狀與原告占有，既如前述，是原告
    基於占有人之身分於占有物上行使權利質權，即推定適法對系爭塔位之永久使用
    權有權利質權存在。倘被告否認權利質權存在之事實，原告不負舉證責任，應由
    被告舉證證明。（三）系爭塔位權狀均記載所有權人為甲○○，顯見被告佑宇公
    司、致知公司已移轉系爭塔位永久使用權予甲○○，故被告主張其交付系爭權狀
    僅供甲○○保管云云，自有未合。況被告主張其於九十一年六月十二日第一次借
    款時先交付八十張權狀，同年七月十五日第二次借款時再交付二十張權狀云云；
    然對照卷附權狀所載發狀日期，分別為九十一年六月十二日及同年月二十八日、
    二十九日，此與被告所稱之借款日期亦不相符。再查被告稱第一筆借款四十萬元
    已清償，但如前債已清，理應向甲○○要回擔保品即前所交付之八十張權狀，縱
    然遭甲○○擅予剋扣，被告亦應依法追討或於第二次借款時與甲○○會算，乃被
    告反再行交付另二十張權狀給甲○○作為擔保，是被告前開主張，顯違背事理，
    自不可採。（四）原告否認被告甲○○收取重利，況此與其就系爭塔位權狀有無
    處分權不生關連，被告據此主張甲○○無處分權，於法無據。且被告雖主張與甲
    ○○約定未經其同意，甲○○不得處分或轉交系爭權狀與他人持有使用云云，然
    被告並未提出任何證據，自不足採信。又質權人占有動產，而受關於占有規定之
    保護者，縱出質人無處分其質物之權利，質權人仍取得質權，民法第八百八十六
    條定有明文。此為質權之善意取得規定依民法第九百零一條規定於權利質權準
    用之。故縱依被告佑宇公司、致知公司主張甲○○對系爭塔位無處分權云云，然
    此為原告所不及知，原告係善意占有系爭權狀，揆諸前揭說明，原告仍取得權利
    質權。（五）當事人主張有利於己之事實，就其事實負有舉證之責，民事訴訟法
    第二百七十七條，定有明文。被告主張原告與甲○○就系爭塔位通謀虛偽設定質
    權云云，絕非事實，被告應負舉證責任。（六）又訴外人一名租賃股份有限公司
    依假扣押裁定聲請對系爭塔位之所有權為強制執行，固經法院囑託地政機關於九
    十一年八月三十日為查封登記。然本件被告甲○○係將系爭塔位之永久使用權為
    原告設定權利質權，並非塔位所有權，二者標的不同，自無違反查封效力可言；
    況債務人就查封物所為移轉、設定負擔或其他有礙執行效果之行為，依強制執行
    法第五十一條第二項規定，僅對於債權人不生效力而已，並非絕對無效，故系爭
    塔位縱已查封，亦僅實施查封之債權人得主張設質行為對其不生效力，被告不得
    否定本件質權之效力；況債權人一名租賃股份有限公司已於九十二年五月十六日
    具狀撤回執行上開塔位均已啟封，其效力溯及歸於消滅，被告主張本件不生設定
    質權效力云云，顯不足採等語。並聲明（一）被告甲○○應給付原告一百萬元，
    及自民國九十一年九月五日起至清償日止，按週年利率百分之五計算之利息。並
    願供擔保請准宣告假執行。（二）另求為判決如主文第二項所示。
貳、被告方面：
一、被告甲○○未於言詞辯論期日到場，亦未提出書狀為聲明或陳述。
二、被告佑宇公司、致知公司則以：（一）否認原告所主張被告甲○○曾向其借款一
    百萬元並於前開支票背書事實之真正，且否認原告所提借款抵押契約書之真正。
    （二）被告甲○○無權處分系爭「五湖園追思寶塔」塔位，亦無權利設定質權予
    原告。蓋系爭塔位權狀乃被告甲○○分別於九十一年六、七月間與九十一年七月
    十五日，乘被告佑宇公司、致知公司之法定代理人丙○○輕率急迫無經驗向其借
    款時而取得，然當時約定僅供被告甲○○暫時保管，其未經丙○○之同意，則不
    得處分或交付他人使用。（三）況被告甲○○持有前開塔位權狀，並已讓渡予訴
    外人蔡鳳雀，足見原告並無系爭權利質權存在，否則蔡鳳雀豈可能受讓系爭塔位
    。（四）且被告甲○○就系爭塔位之使用權設定質權予原告，係圖損害被告佑宇
    公司、致知公司，屬通謀虛偽意思表示，其設定質權行為依民法第八十七條之規
    定，亦屬無效。（五）系爭塔位之建物早於九十一年九月間即遭法院查封，被告
    甲○○就系爭塔位之使用權設定質權予原告，顯違背法院查封之效力，依強制執
    行法第一百十三條準用第五十一條之規定，亦不發生設定質權之效力。從而原告
    之訴，自無理由。（六）證人黃美甄、蔡鳳雀、李敏龍等證詞矛盾，不足採信等
    語置辯。並聲明求為判決駁回原告之訴。
參、兩造不爭之事實
一、坐落於台中縣潭子鄉○○段七四六之一四地號土地上建物，即起造人為佑宇公司
    、台中縣政府工務局使用執照：工建使字第三九二六號納骨塔建築物，亦即附表
    編號一至四十八號，五十九到一百號所示之納骨塔九十個，為佑宇公司出資興建
    ，原始取得所有權。前開土地上不同使用執照號碼之另一棟納骨塔建築物，亦即
    附表編號四十九到五十八號所示之納骨塔十個，為致知公司出資興建，原始取得
    所有權。
二、前開建物所有的納骨塔塔位均得自由轉讓處分。
三、系爭塔位由被告佑宇或致知公司轉讓予任何客戶時，客戶需支付該約定塔位的銷
    貨款項及永久維護費。被告佑宇或致知公司係提供塔位放置靈骨，除了天災等不
    可抗力因素之外，皆由被告佑宇或致知公司保管靈骨，被告佑宇或致知公司另有
    基本的早、晚課誦經等服務。
肆、得心證之理由：
（壹）清償借款部分（即對被告甲○○部分）：
一、按民事訴訟法第二百八十條第三項規定，當事人對於他造主張之事實，已於相當
    時期受合法之通知，而於言詞辯論期日不到場，亦未提出準備書狀爭執者，準用
    第一項之規定，亦即視同自認原告主張之事實；則本件被告甲○○既於相當時期
    經合法通知，而未於言詞辯論期日到場，亦未提出書狀作何聲明或陳述以為爭執
    ，依前開說明，自視同自認本件原告主張之前開事實。況原告主張之事實，業據
    其提出支票及其退票理由單影本二件、借款抵押契約書影本一件、支付命令與確
    定證明書影本各一份、存摺節影本一份為證，核屬相符，並經證人黃美甄、蔡鳳
    雀等結證明確，原告之主張自堪信為真實。
二、次按消費借貸者，謂當事人一方移轉金錢或其他代替物之所有權於他方，而約定
    他方以種類、品質、數量相同之物返還之契約；借用人應於約定期限內，返還與
    借用物種類、品質、數量相同之物，民法第四百七十四條第一項、第四百七十八
    條前段分別定有明文。第按清償債務而對於債權人負擔新債務者，除當事人另有
    意思表示外，若新債務不履行時，其舊債務仍不消滅，民法第三百二十條著有規
    定。查被告甲○○借款時雖交付訴外人所簽發之支票予原告，然該支票既不能兌
    現，則被告甲○○之借款債務自難謂已消滅；又被告甲○○向原告借款既未依約
    清償，從而，原告依消費借貸契約之法律關係，訴請被告給付一百萬元之借款，
    為有理由，應予准許。
三、另按給付有確定期限者，債務人自期限屆滿時起，負遲延責任，民法第二百二十
    九條第一項定有明文。而遲延之債務，以支付金錢為標的者，債權人得請求依法
    定利率計算之遲延利息；應負利息之債務，其利率未經約定，亦無法律可據者，
    週年利率為百分之五，亦為民法第二百三十三條第一項、第二百零三條所明定。
    查系爭借款期限自九十一年九月五日起至九十二年九月四日止，即自九十二年九
    月五日起，被告甲○○即負遲延責任，則被告請求自九十二年九月五日起至清償
    日止按週年利率百分之五計算之利息，自應予准許。超過部分，亦即其請求自九
    十一年九月五日起至九十二年九月四日止之法定遲延利息（見本院九十三年七月
    二十二日言詞辯論筆錄），自無理由，應予駁回。
四、本件判決原告勝訴部分（不含訴訟費用），原告陳明願供擔保，聲請准予宣告假
    執行，經核無不符，爰酌定相當之擔保金額准許併宣告之。至原告敗訴部分，其
    假執行之聲請，亦失所附麗，應予駁回，併此敘明。
（貳）確認之訴部分（即對被告佑宇公司、致知公司部分）：
一、按確認之訴非原告有即受確認判決之法律上利益者，不得提起；所謂即受確認判
    決之法律上利益，係指法律關係之存否不明確，原告主觀上認其在法律上之地位
    有不安之狀態存在，且此種不安之狀態，能以確認判決將之除去者而言，若縱經
    法院判決確認，亦不能除去其不安之狀態者，即難認有即受確認判決之法律上利
    益。次按權利質權之設定，除別有規定外，應依關於其權利讓與之規定為之，民
    法第九百零二條定有明文；此項權利質權設定之通則，對於以「債權」為標的物
    之質權，仍有其適用；又債權讓與，債務人於受通知時，所得對抗讓與人之事由
    ，皆得以之對抗受讓人，同法第二百九十九條第一項亦有規定；所謂得對抗之事
    由，不以狹義之抗辯權與限，而應廣泛包括凡足以阻止或排斥債權之成立、存續
    或行使之事由在內；蓋債權之讓與，在債務人既不得拒絕，自不宜因債權讓與之
    結果，而使債務人陷於不利之地位（最高法院八十四年度台上字第二七五八號判
    決參照）。則系爭權利質權乃以債權即使用權為標的物，依前開說明，被告佑宇
　　公司、致知公司得對抗甲○○之事由，自亦得對抗原告。
二、是本件可先審究者，乃原告是否確對被告甲○○有一百萬元之借款債權？此涉及
    原告是否有即受確認判決之利益。查被告甲○○向原告借款一百萬元未依約清償
    等事實，業如前述，亦有前開事證可憑，自堪信為真實。而原告對於自己主張之
    事實己盡證明之責後，被告對其主張，如抗辯其不實並提出反對之主張者，則被
    告對其反對之主張，亦應負證明之責，此為舉證責任分擔之原則；被告既未提出
    反證推翻前開事實，則被告佑宇公司、致知公司否認原告對甲○○有一百萬元借
    款債權存在之抗辯，自不可取。
三、次應審究者，乃甲○○是否有權將系爭塔位之使用權設定質權予原告？原告是否
    取得系爭權利質權？
（一）查系爭塔位權狀均載明所有權人（實際係使用權人）為甲○○，此有塔位所有
      權狀影本在卷可證，且塔位所有權狀原本一百張，並經本院會同兩造清點核對
      與前開影本內容相符（見本院九十三年六月二十四日言詞辯論筆錄），則甲○
      ○確取得系爭塔位使用權之事實，應可認定；且前開建物所有的納骨塔塔位均
      得自由轉讓處分，為兩造所不爭，亦堪信為真實，故甲○○並非無權將系爭塔
      位之使用權設定質權予原告至明。
（二）按當事人主張有利於己之事實，就其事實有舉證之責任，民事訴訟法第二百七
      十七條定有明文。則被告佑宇公司、致知公司就其主張系爭塔位權狀係被告甲
      ○○乘被告公司之法定代理人丙○○輕率急迫無經驗而取得，及當時約定僅供
      被告甲○○暫時保管，未經丙○○之同意，不得處分或交付他人使用云云，迄
      未舉證以實其說，其前開主張自不可取。至縱被告主張甲○○乘被告佑宇公司
      、致知公司之法定代理人丙○○輕率急迫無經驗而取得系爭塔位權狀之事實為
      真正。然按法律行為，係乘他人之急迫、輕率或無經驗，使其為財產上之給付
      ，依當時情形顯失公平者，法院得因利害關係人之聲請，撤銷其法律行為；前
      項聲請，應於法律行為後一年內為之，民法第七十四條固定有明文。然得撤銷
      之法律行為，須經撤銷權人之撤銷始失其效力，與無效行為在法律行為當時即
      已確定不生效力者，顯有不同（最高法院三十二年度上字第六七一號判例參照
      ）；且民法第七十四條第一項所規定之撤銷權，須以訴之形式向法院請求為撤
      銷其行為之形成判決，始能發生撤銷之效果，倘僅於給付之訴訴訟中主張行使
      此項撤銷權，以之為攻擊防禦方法，自不生撤銷之效力，其法律行為仍不因此
      而失其效力（最高法院八十六年度台上字第二五二一號判決參照）。查本件被
      告既尚未以訴訟撤銷前開法律行為，則該法律行為仍不因此而失其效力，況該
      撤銷權之主體，依被告主張之事實，亦應係丙○○而非被告；而被告於本件訴
      訟主張行使此項撤銷權，以之為攻擊防禦方法，依前開說明，亦無礙該法律行
      為之效力，則自無從認甲○○無權將系爭塔位之使用權設定質權予原告。況被
      告主張甲○○以前開暴利行為而取得系爭塔位權狀，乃於九十一年六、七月間
      與九十一年七月十五日，迄被告於九十三年四月二十九日具狀（具狀日期記載
      為同年二月十二日）為前開主張，亦已逾民法第七十四條第一項所規定之除斥
      期間，而不得行使，故被告此部分抗辯，自不足採。
（三）另按第三人主張表意人與相對人通謀而為虛偽意思表示者，該第三人應負舉證
      之責（最高法院四十八年度台上字第二九號判例參照）。則被告主張甲○○就
      系爭塔位之使用權設定質權予原告，係通謀而為虛偽意思表示，依前開說明，
      被告自應負舉證責任，然被告迄未舉證證明前開事實，其就此部分主張，亦不
      足取。
（四）又甲○○並未將前開塔位使用權讓渡予訴外人蔡鳳雀之事實，亦據證人李敏龍
      結證屬實（見本院九十三年六月二十四日言詞辯論筆錄），且系爭塔位所有權
      狀原本一百張亦於原告持有中（見本院前開筆錄），則前開事實自堪信為真正
      。被告主張甲○○將前開塔位使用權讓渡予訴外人蔡鳳雀，故無法設定質權予
      原告云云，自不可取。況民法第九百零三條規定為質權標的物之權利，非經質
      權人之同意，出質人不得以法律行為使其消滅或變更；然權利主體之變更，例
      如將權利讓與他人，則不在限制之列（最高法院九十二年度台上字第二八０七
      號判決參照）。則縱甲○○有前開塔位使用權讓渡予訴外人蔡鳳雀之事實，亦
      不影響系爭權利質權之設定或效力至明。
（五）被告雖另以系爭塔位之建物早於九十一年九月間即遭法院查封，甲○○就系爭
      塔位之使用權設定質權予原告，顯不生設定質權之效力云云。然：
  １、債務人就查封物所為移轉、設定負擔或其他有執行效果之行為，依強制執行
      法第五十一條第二項規定，僅對於債權人不生效力，並非絕對無效；而茲所謂
      債權人，應指該強制執行事件中聲請強制執行之債權人、已參與分配之債權人
      及拍定人而言（最高法院八十五年度台抗字第五三四號裁定參照）。
  ２、查系爭坐落台中縣潭子鄉○○路○段湳底巷四之五號、建號為潭子鄉○○段一
      一四九與台中縣潭子鄉○○路○段湳底巷四之七號、建號為潭子鄉○○段一一
      八一之納骨塔建物，固經債權人一名租賃股份有限公司（以下簡稱為一名公司
      ）聲請本院執行處於九十一年八月二十九日為假扣押查封，其後復有債權人萬
      泰商業銀行股份有限公司、合作金庫銀行股份有限公司併案執行，然一名公司
      於九十二年五月十六日具狀請求撤回前開假扣押強制執行，並通知萬泰商業銀
      行股份有限公司、合作金庫銀行股份有限公司免併案執行，另函請台中縣雅潭
      地政事務所塗銷前開查封登記等事實，業據本院調取本院執行處九十一年度執
      全字第三０一八號卷核閱無誤，自堪信為真實。則依前開說明，前開執行債權
      人並未主張，甲○○就系爭塔位之使用權設定質權予原告之行為係無效，且該
      設定行為，並非絕對無效，則被告前開主張，亦不可取。
（六）此外，被告未能提出積極確實之證據證明系爭權利質權並不存在，而系爭權利
      質權是否存在，兩造既有爭執，其法律關係之存否自屬不明確，且原告主觀上
      認其在法律上之地位有不安之狀態存在，此種不安之狀態，又能以確認判決將
      之除去，而本件原告對系爭塔位之權利質權存在，亦如前述，則原告提起本件
      確認之訴，應有即受確認判決之利益，亦有理由。
（七）本件判決之基礎已臻明確，兩造其餘之攻擊防禦方法及舉證，於判決結果均無
      影響，毋庸一一論列，併此敘明。
丙、據上論結，本件原告之訴，為一部有理由，一部無理由，依民事訴訟法第三百八
    十五條第一項前段、第七十九條、第八十五條第一項後段、第三百九十條第二項
    ，判決如主文。
中　　　華　　　民　　　國　　　九十三　　  年　　　八　　  月　　五　　日
~B臺灣臺中地方法院民事第三庭
~B 法　　官　陳卿和
一、右為正本係照原本作成。
二、如不服本判決，應於判決送達後二十日內，向本院提出上訴狀。（須按他造當事
    人之人數附繕本）。
三、提起上訴，應以上訴狀表明(一)對於第一審判決不服之程度，及應如何廢棄或變更
    之聲明，(二)上訴理由（民事訴訟法第四百四十一條第一項第三款、第四款），提
    出於第一審法院。
四、民事向第二審法院上訴，應依民事訴訟法第七十七條之十六、第七十七條之十三
    之規定，預納裁判費，本件上訴人提起上訴，自應依法繳納上訴裁判費，關於上
    訴裁判費計算式為新台幣十萬元以下部分為一千五百元、逾十萬元至一百萬元部
    分為每萬元一百六十五元、逾一百萬元至一千萬元部分為每萬元一百四十八點五
    元，逾一千萬元至一億元部分為每萬元一百三十二元（其畸零之數不滿萬元，以
    萬元計算）。
中　　　華　　　民　　　國　　　九十三　　　年　　　八　　　月　　六　　日
~B法院書記官
